【裁判字號】    92,台上,4321
【裁判日期】    920807
【裁判案由】    違反毒品危害防制條例等罪
【裁判全文】
最高法院刑事判決                              九十二年度台上字第四三二一號
    上  訴  人  甲○○
                        （現在台灣基隆戒治所戒治中）
    選任辯護人  許瑞榮律師
右上訴人因違反毒品危害防制條例等罪案件，不服台灣高等法院中華民國九十二年五
月十六日第二審判決（九十二年度上重訴字第一三號，起訴案號：台灣基隆地方法院
檢察署九十一年度偵字第一七五四、一七五五號），提起上訴，本院判決如左：
    主  文
原判決關於販賣第一級及第二級毒品部分均撤銷，發回台灣高等法院。
其他上訴駁回。
    理  由
一、撤銷發回部分（販賣第一級及第二級毒品部分）：
本件原判決認定上訴人甲○○（綽號「殺豬」）明知第一級毒品海洛因、第二級毒品
安非他命均係管制物品，不得販賣，竟分別(一)基於販賣第一級毒品海洛因營利之概括
犯意，於民國九十一年四月間，先後三次，分別在國道一號高速公路南崁交流道、基
隆市○○路橘郡社區樓下、基隆市○○路一六九之二號五樓住處，以二公克新台幣（
下同）五千元之價格，各以二萬四千元、五千元、三萬五千元之價格，連續販賣第一
級毒品海洛因予劉昌錦三次。(二)上訴人又基於販賣第二級毒品安非他命之犯意，於九
十一年五月上旬某日，在其位於基隆市○○區○○路一六九之二號五樓家中，以八萬
元代價自真實姓名不詳，綽號冬瓜者購入安非他命淨重一三七點五三公克，擬以一兩
二萬五千元賣出，而冬瓜因上訴人購入安非他命數量頗鉅而附贈第二級毒品大麻淨重
拾柒點伍肆公克予上訴人。(三)上訴人復基於販賣第一級毒品海洛因之犯意，於九十一
年五月八日，在其位於基隆市○○區○○路一六九之二號五樓家中，以二萬元代價自
真實姓名不詳，綽號冬瓜者購入海洛因淨重十點七六公克，擬以二公克五千元價格賣
出。(四)劉昌錦（已經判決有罪確定）明知海洛因係經公告管制之第一級毒品，未經許
可不得販賣、持有，於九十一年五月上旬某日，因真實姓名不詳綽號曹宏友人介紹楊
健龍欲買入第一級毒品海洛因供己吸用，請劉昌錦代為尋覓賣方，劉昌錦為使此筆買
賣交易得以順利完成，竟與上訴人基於販賣第一級毒品營利之犯意聯絡，由劉昌錦居
中介紹楊健龍向上訴人購買第一級毒品海洛因磚一塊重量約九兩三，並約定價金為六
十五萬元，嗣於九十一年五月八日下午三、四時許，劉昌錦自桃園縣某處駕駛其所有
車號ＭＨ∣七九二九號自小客車，搭載楊健龍、綽號曹宏者前往上訴人居住之基隆市
○○路橘郡社區門口附近，同日下午五、六時許到達橘郡社區後，由劉昌錦獨自一人
下車，前往上訴人位於基隆市○○路一六九之二號五樓之住處與上訴人接洽購買第一
級毒品海洛因事宜，楊健龍則在前開自小客車內等候，後劉昌錦自上訴人家中先拿一
小包海洛因給楊健龍看當樣品，因上訴人出售之第一級毒品海洛因品質較差（潮濕）
，楊健龍本表示不打算買了，後在劉昌錦居間協調下，上訴人及楊健龍雙方同意以五
十六萬元之價額成交，再由劉昌錦攜帶楊健龍所交付之五十六萬元現金交予上訴人後
，嗣上訴人並駕駛其所有車號Ｇ四∣六二一二號自小客車搭載劉昌錦至楊健龍等待處
，由上訴人在車內將前開海洛因一塊交付予劉昌錦再轉交楊健龍完成販賣交易行為，
劉昌錦並分別自楊健龍處無償取得第一級毒品海洛因施用，用以抵償原與楊健龍約定
可以獲得三萬元之報酬、另自上訴人處獲得現金四萬元之報酬，楊健龍購買毒品後返
回住處時，發現所購買之第一級毒品海洛因品質太差（潮濕），乃以電話要求劉昌錦
處理此事，劉昌錦承前共同販賣第一級毒品之同一犯意，於九十一年五月十日打電話
予楊健龍，表示上訴人同意更換毒品海洛因，同日下午三時多，劉昌錦即駕駛車號Ｍ
Ｈ∣七九二九號自小客車搭載楊健龍及不知情之友人呂榮財（欲前往台北地區購買衣
服）攜帶前述毒品，自桃園縣某處前往上訴人上開住處欲更換毒品，約當日下午五時
三十分許抵達後，劉昌錦夥同呂榮財（與上訴人相識）持前開毒品至上訴人位於基隆
市○○路一六九之二號五樓之住處，欲替楊健龍向上訴人更換毒品海洛因。然警方已
循線先於九十一年五月十日下午四時三十分持台灣基隆地方法院法官所核發之搜索票
前往上訴人位於基隆市○○路一六九之二號五樓之住處執行搜索，當場扣得上訴人先
前以販賣之意購入之第一級毒品海洛因淨重十點七六公克、第二級毒品安非他命淨重
一三七點五三公克（取零點二公克鑑驗，總餘一三七點三三公克）及上訴人所持有第
二級毒品大麻淨重十七點五四公克，並扣得上訴人所有供販賣毒品所用之海洛因磚模
具一組、電子秤一台及上訴人所有預備供販賣第一級毒品及第二級毒品所用之分裝塑
膠袋一批（一號袋一百個、二號袋一百七十個、三號袋八十個、四號袋一百七十個）
，另扣得上訴人持有供施用安非他命所用之吸食器四支（上訴人施用第二級毒品部分
另案處理），因於警方搜索過程中，適劉昌錦打電話與上訴人聯絡更換毒品事宜，經
警當場詢問上訴人，進而知悉劉昌錦將攜帶第一級毒品海洛因前往該處，於是員警即
在該處埋伏守候，同日下午五時三十分許，在上址當場查獲劉昌錦將第一級毒品海洛
因攜帶至該處，並當場扣得劉昌錦所持有之第一級毒品海洛因淨重三百零七點九三公
克（楊健龍涉嫌施用第一級毒品海洛因罪嫌，另案處理）等情。因而撤銷第一審關於
上訴人販賣第一級毒品及第二級毒品部分之科刑判決，分別改判仍論處上訴人共同連
續販賣第一級毒品，又販賣第二級毒品各罪刑（均為累犯，販賣第一級毒品部分，處
無期徒刑之罪刑，販賣第二級毒品部分處有期徒刑捌年），固非無見。
惟按審判期日之訴訟程序，專以審判筆錄為證。又證物應提示被告，令其辨認，如係
文書而被告不解其意義者，應告以要旨，卷宗內之筆錄及其他文書可為證據者，亦應
向被告宣讀或告以要旨，刑事訴訟法第四十七條、第一百六十四條、第一百六十五條
第一項分別定有明文，上開規定，依同法第三百六十四條之規定復為第二審審判程序
所準用，必已踐行上開法定調查程序之證據，始得採為判決之基礎，以符事實審直接
審理之原則。本件依原審九十二年五月九日審判筆錄之記載，原審於審判期日調查證
據時，審判長訊問上訴人：「對內政部警政署基隆港務警察局搜索票聲請書、偵查報
告、民眾『阿達』訊問筆錄、扣押筆錄、實地檢查（查訪）記錄表、扣押物品目錄表
等件附於本院九十一年聲搜字第三四七號聲請搜索你之案卷內可稽，並有基隆港務警
察局偵破報告及現場查獲照片九張，有何意見？」後，原審審判長僅提示九十一年度
偵字第一七五四號卷第八六、八七頁關於偵破報告部分，其他證據均未依法向上訴人
提示，令上訴人辨認或向上訴人宣讀或告以要旨，有前開審判筆錄在卷可憑（見原審
卷第二二一頁），揆之首開說明，原審遽為辯論終結，並採為判決之基礎，其所踐行
之訴訟程序，已屬違背法令。又原審法院卷內並無九十一年聲搜字第三四七號聲請搜
索之相關資料，上開審判筆錄內所謂「附於『本院九十一年聲搜字第三四七號』聲請
搜索你之案卷內」云云，該『本院』是否為筆誤，亦應查明。另毒品危害防制條例已
於九十二年七月九日公布，並自公布後六個月（即九十三年一月九日）施行，原審於
審理時，應注意及之，合予敘明。上訴意旨指摘原判決關於販賣第一級毒品及第二級
毒品部分不當，尚非全無理由，應認該部分有撤銷發回更審之原因。
二、上訴駁回部分（持有第二級毒品部分）：
按刑事訴訟法第三百七十六條所列各罪之案件，經第二審判決者，不得上訴於第三審
法院，法有明文。本件上訴人甲○○另犯持有第二級毒品部分，原審係依毒品危害防
制條例第十一條第二項論處罪刑，核屬刑事訴訟法第三百七十六條第一款所列之案件
，依上開說明，既經第二審判決自不得上訴於第三審法院，上訴人就持有第二級毒品
部分竟一併提起上訴，顯為法所不許，應予駁回。
據上論結，應依刑事訴訟法第三百九十七條、第四百零一條、第三百九十五條前段，
判決如主文。
中      華      民      國    九十二    年      八      月      七      日
                              最高法院刑事第八庭
                                  審判長法官  莊  登  照
                                        法官  洪  明  輝
                                        法官  黃  一  鑫
                                        法官  魏  新  和
                                        法官  林  秀  夫
      右正本證明與原本無異
                                              書  記  官
中      華      民      國    九十二    年      八      月     十五     日
                                                                        ｖ


司法院資訊處製作；財團法人民間司法改革基金會備份。
